【裁判字號】    91,交易,355
【裁判日期】    920910
【裁判案由】    過失傷害
【裁判全文】
臺灣臺北地方法院刑事判決                        九十一年度交易字第三五五號
    公  訴  人  臺灣臺北地方法院檢察署檢察官
    被      告  丁○○  男  民.
    選任辯護人  黃德賢律師
右列被告因過失傷害案件，經檢察官提起公訴（九十一年度偵字第一六二一七號），
本院判決如左：
    主  文
丁○○因過失傷害人致重傷，處有期徒刑陸月，如易科罰金以佰元折算壹日。
    事  實
一、丁○○於民國九十一年一月二十四日上午九時許，騎乘車號ＣＧＫ－八九五號機
    車，沿台北市萬華區華中橋由北往南（起訴書誤載為由南往北）方向之機車道往
    中和方向行駛，而於同日上午九時五十五分許，行經華中橋第三十八號燈桿處時
    ，本應注意車前狀況，並隨時採取必要之安全措施，且依當時天候晴、日間自然
    光線、柏油路面乾燥、無缺陷、無障礙物且視距良好之情形，亦非不能注意，竟
    疏未注意適有丙○○在其前方騎乘腳踏車之車前狀況，未採取必要安全措施即貿
    然前行，致撞及丙○○所騎乘之腳踏車，使丙○○人車倒地，並因此受有頭部外
    傷併顱內出血、右側肢體偏癱、敗血症、第一、二頸椎慢性骨隨炎、脊椎半脫位
    、及肺炎等傷害。嗣丙○○雖經治療控制，仍臥病在床，無法下床、無法自理生
    活、無法以言語溝通，已達毀敗語能、及對於身體或健康，有重大不治或難治之
    傷害之重傷程度。
二、丁○○於未被有偵查犯罪職權之機關或公務員發覺前，不逃避接受裁判，在台北
    市政府警察局萬華分局交通分隊警員甲○○據報前往丙○○就醫之台北市立和平
    醫院處理時，即當場承認為肇事人並接受裁判而自首。
三、案經丙○○之配偶乙○○○訴由台北市政府警察局萬華分局報請台灣台北地方法
    院檢察署檢察官偵查起訴。
    理  由
一、訊據被告丁○○固不否認其於右開時地，騎乘車號ＣＧＫ－八九五號機車，與被
    害人丙○○所騎乘之腳踏車發生碰撞，致被害人人車倒地，並因此受有頭部外傷
    併顱內出血、右側肢體偏癱、敗血症、第一、二頸椎慢性骨隨炎、脊椎半脫位、
    及肺炎等傷害之事實，惟辯稱：本件車禍發生之經過，乃被害人於行經右開地點
    時，自行往被告之機車方向靠近，致腳踏車後輪與被告機車前輪擦撞後，被害人
    因而倒地，而被告信賴被害人遵守交通規則而應在各自車道上行駛，詎被害人忽
    然往左靠，依信賴原則，實難認被告有何過失云云。經查：
  (一)被告與被害人於右開時地發生車禍，致被害人人車倒地，並因此受有頭部外傷併
    顱內出血、右側肢體偏癱、敗血症、第一、二頸椎慢性骨隨炎、脊椎半脫位、及
    肺炎等傷害之事實，除經被告自白不諱外，並有道路交通事故調查報告表、補充
    資料表、談話紀錄表、交通事故現場照片、台北市立和平醫院診斷證明書、法務
    部法醫研究所法醫理字第０９２０００１６４７號函在卷可稽，核屬相符，則被
    告前開自白之事實係有證據足以佐證，堪信為真實。
  (二)被告雖以前詞置辯，然查：
  １就本件車禍發生之過程，被告於車禍當日接受警詢時，稱：其騎車接近車禍地點
    前時欲直行，當時左方有車，無法向左變換車道超車，但又接近正前方一部腳踏
    車，於是煞車，但仍導致其前車頭撞及該腳踏車後輪擋泥蓋處而肇事（卷附九十
    一年一月二十四日交通事故談話紀錄表參照）；另於九十一年五月二十四日至萬
    華分局製作筆錄時，稱：其於右開地點，看到被害人騎乘機車在其前方，其便往
    機車道左邊行駛，等到機車前輪與被害人騎乘之腳踏車後輪平行時，被害人騎乘
    之腳踏車卻自行往機車靠近，然後腳踏車後輪撞到機車前輪（卷附九十一年五月
    二十四日警詢筆錄參照）；嗣於接受檢察官訊問時，則稱：當時騎車在機車引道
    中間，被害人的腳踏車向左偏，其機車前輪蓋與腳踏車後輪擦撞（卷附九十一年
    八月二十三日訊問筆錄參照）。核以被告前開歷次陳述，雖就機車與腳踏車之碰
    撞點，係在機車之「前車頭」、「前輪」、「前輪蓋」、腳踏車之「後輪擋泥蓋
    」或「後輪」處，有所不同，且依被害人所騎乘之腳踏車並無明顯撞擊痕跡、被
    告所騎乘之機車雖有左前擋泥蓋新擦痕（卷附道路交通事故補充資料表參照）、
    惟證人即處理本件車禍之台北縣警察局萬華分局交通分隊警員甲○○亦表示無從
    判定前述新擦痕係該機車撞擊腳踏車或嗣後倒地所造成（卷附本院九十二年八月
    二十七日審判筆錄參照）等情，而尚無從判斷機車與腳踏車發生撞擊之確實車輛
    部位，然就兩車於撞擊發生前之相對位置，係被告騎乘機車欲超越被害人所騎乘
    之腳踏車之事實，被告之自白則屬一致。
  ２再查，被告之機車於倒地後，產生約六公尺之刮地痕，而被害人之腳踏車更倒地
    於該刮地痕終點前約四點七公尺處，此均有道路交通事故調查報告表在卷可參，
    換言之，被告之機車於發生碰撞後至少往前移動六公尺，而被害人之機車則至少
    往前移動十點七公尺（至道路交通事故調查報告表上雖標示有「碎片」散落於地
    面，但以該「碎片」係位於刮地痕旁、而非位於刮地痕起點之情形，並無從依該
    「碎片」位置推斷本件車禍之撞擊點，亦即該「碎片」應係被告之機車倒地後所
    產生，而非兩車撞擊所產生）。設若如被告所辯稱：本件碰撞係發生在機車前輪
    與腳踏車後輪平行之際、被害人之腳踏車忽然向左偏移所致，則該機車及腳踏車
    於撞擊中，應僅分別受有往左及往右之力量，而以前述被告自白其係正欲超越被
    害人之際發生車禍之情形，此時被告之車速，即應高於被害人之車速，則在兩車
    僅受左右外力之情形下，被告機車停止之位置、即應在被害人之腳踏車前方；然
    依前述現場跡證所示，被害人之腳踏車最後卻倒地於被告機車之前約達四點七公
    尺處，顯見被害人所騎乘之腳踏車於撞擊中，受有由後至前之強大外力撞擊，始
    能在車速較被告之機車為慢之情形下，反而倒地在該機車之前，由是可知，被告
    前述辯詞不足採信，本件車禍應係被告於欲超車之際，撞擊被害人所騎乘之腳踏
    車後半部之事實，足以認定。至道路交通事故補充資料表雖記載被害人之腳踏車
    並無明顯撞擊痕跡，然證人甲○○亦結證稱：如果撞擊點係被害人之腳踏車輪胎
    部位，並不會產生明顯撞擊痕跡（卷附本院九十二年八月二十七日審判筆錄參照
    ），則被害人之腳踏車有無撞擊痕跡，均無從影響前述之認定，附此敘明。
  (三)按汽車指在道路上不依軌道或電力架線而以原動機行駛之車輛（包括機器腳踏車
    ）；汽車行駛時，駕駛人應注意車前狀況，並隨時採取必要之安全措施，道路交
    通安全規則第二條第一項第二款、第九十四條第三項分別定有明文，被告騎乘機
    車本應注意前揭規規定，且依當時該路段為天候晴、日間自然光線、柏油路面乾
    燥、無缺陷、無障礙物且視距良好之情形（卷附道路交通事故調查報告表參照）
    ，亦非不能注意，被告竟疏未注意被害人於其前方騎乘腳踏車之車前狀況，未採
    取必要安全措施即貿然前行，致撞及被害人所騎乘之腳踏車，其有過失甚明。又
    被害人於車禍中受有頭部外傷併顱內出血、右側肢體偏癱、敗血症、第一、二頸
    椎慢性骨隨炎、脊椎半脫位、及肺炎等傷害，而雖經治療控制，仍臥病在床，無
    法下床、無法自理生活、無法以言語溝通之事實，有法務部法醫研究所法醫理字
    第０９２０００１６４７號函在卷可稽，核其傷勢，亦已達刑法第十條第四項第
    三款之毀敗語能、及同條項第六款對於身體或健康，有重大不治或難治之傷害之
    程度，而屬重傷；且被害人所受之重傷，與被告前述過失之間，亦有相當因果關
    係，則被告因過失傷害人致重傷之事實，足堪認定。
  (四)至公訴意旨雖另稱：本件車禍發生之地點，速限為時速四十公里，詎被告以時速
    五十公里之速度前進，致生本件車禍，是亦有超速行駛肇事之過失。然查：卷附
    道路交通事故談話紀錄表上雖載被告自述車禍發生前之車速為時速五十公里，惟
    被告嗣後至台北市政府警察局萬華分局製作筆錄時，即稱其當時車速為時速三十
    幾公里、嗣於檢察官訊問時，亦稱其當時之車速僅有三十幾公里、再於本院審理
    時，亦否認其有超速行駛之行為（卷附九十一年五月二十四日警詢筆錄、九十一
    年八月二十三日偵查訊問筆錄、本院九十二年八月二十七日審判筆錄參照），是
    以被告對其車禍發生時之車速，並無一致之自白；況被告之自白，不能作為有罪
    判決之唯一證據，是在查無任何其他證據足以證明被告於車禍當時之車速已達時
    速五十公里之情形下，更不能僅因被告於車禍後歷次陳述中之某次陳述，即認被
    告確有超速行駛之過失，附此敘明。
  (五)另被害人於本件車禍後，先於台北市立和平醫院接受治療，迨於九十一年五月二
    十五日出院後轉至台北縣私立祥銨老人養護中心安養，再於九十一年十一月二十
    三日死亡，而在安養期間，被害人於九十一年八月十九日後曾數度至中英醫院就
    診之事實，有有台北市立和平醫院病歷、中英醫院病歷、台北縣私立祥銨老人養
    護中心九二祥字第０四０三號函在卷可參。而經本院依職權調取被害人於前述醫
    院、中心之相關病歷資料，函請法務部法醫研究所鑑定被害人死因，法務部法醫
    研究所認被害人：「車禍雖非直接致死原因，但卻因為頭部外傷、顱內出血、合
    併右側肢體偏癱、敗血症、第一、二頸椎慢性骨隨炎及脊椎半脫位和肺炎，長期
    臥床，最後因心肺衰竭致死」，此亦有該研究所法醫理字第０９２０００１６４
    ７號函附卷可稽。按「刑法上之過失，其過失行為與結果間，在客觀上有相當因
    果關係始得成立。所謂相當因果關係，係指依經驗法則，綜合行為當時所存在之
    一切事實，為客觀之事後審查，認為在一般情形下，有此環境、有此行為之同一
    條件，均可發生同一之結果者，則該條件即為發生結果之相當條件，行為與結果
    即有相當之因果關係。反之，若在一般情形下，有此同一條件存在，而依客觀之
    審查，認為不必皆發生此結果者，則該條件與結果不相當，不過為偶然之事實而
    已，其行為與結果間即無相當因果關係。」最高法院七十六年台上字第一九二號
    判例可為參照，本院核以：(一)依前述被害人由受傷至死亡之經過，可知其直接死
    因為心肺衰竭，而心肺衰竭之起因，則為長期臥床所致，然雖本件車禍確為被害
    人長期臥床之原因，但是否長期臥床即必定引起心肺衰竭死亡，則不無疑問，是
    以是否在一般情形下，發生此類車禍、受有此類傷害之被害人，均可發生同一之
    死亡結果，即屬有疑；(二)又被害人於台北縣私立祥銨老人養護中心安養期間，曾
    於九十一年八月十九日至中英醫院就診，依當時之診斷，僅係有右肩受傷、疑肺
    炎之症狀；嗣後數度至中英醫院就診時，則僅呈焦慮、便秘、睡眠障礙之症狀，
    此均有中英醫院病歷、法務部法醫研究所法醫理字第０９２０００１６４７號函
    在卷可參，足見被害人於車禍中所受之嚴重傷害，在其於台北縣私立祥銨老人養
    護中心安養期間，已有減輕之情形，則被害人嗣後再於九十一年十一月二十三日
    死亡，是否確與本件車禍之發生有相當因果關係，即更有疑問。從而，本件被害
    人之死亡，在查無其他積極證據之情形下，即難認與被告之過失之間有何相當因
    果關係存在，而不能認被告犯有過失致死之犯行甚明。
二、核被告所為係犯刑法第二百八十四條第一項後段過失致重傷害罪。另查被告於本
    件犯罪未被有偵查犯罪職權之機關或公務員發覺前，不逃避接受裁判，在台北市
    政府警察局萬華分局交通分隊警員甲○○據報前往被害人就醫之台北市立和平醫
    院處理時，即當場承認為肇事人並接受裁判之事實，除據證人甲○○結證無訛外
    （卷附本院九十二年八月二十七日審判筆錄參照），並有自首調查報告在卷可參
    ，應依刑法第六十二條前段之規定減輕其刑。爰審酌被告過失程度非輕、被害人
    所受傷勢嚴重、被告雖有意和解但尚未與告訴人達成和解等情，量處如主文所示
    之刑，並諭知易科罰金之折算標準。
據上論斷，應依刑事訴訟法第二百九十九條第一項前段，刑法第二百八十四條第一項
後段、第六十二條前段、第四十一條第一項前段，罰金罰鍰提高標準條例第一條前段
、第二條，判決如主文。
本案經檢察官柯宜汾到庭執行職務
中      華      民      國    九十二    年      九      月      十      日
                                      臺灣臺北地方法院交通法庭
                                          法  官  林鴻達
右正本證明與原本無異。
如不服本判決，應於判決送達後十日內向本院提出上訴狀（應抄附繕本）。告訴人或
被害人如對於本判決不服者，應具備理由請求檢察官上訴，其上訴期間之計算係以檢
察官收受判決正本之日期為準。
                                          書記官  梁淑時
中      華      民      國    九十二    年      九      月     十五     日
附錄本案論罪科刑法條：
中華民國刑法第二百八十四條
因過失傷害人者，處六月以下有期徒刑、拘役或五百元以下罰金，致重傷者，處一年
以下有期徒刑、拘役或五百元以下罰金。
從事業務之人，因業務上之過失傷害人者，處一年以下有期徒刑、拘役或一千元以下
罰金，致重傷者，處三年以下有期徒刑、拘役或二千元以下罰金。


司法院資訊處製作；財團法人民間司法改革基金會備份。
